---
title: "Situação das Empresas Egressas da Incubadora — UFAL"
subtitle: "Análise a partir de dados de CNPJ (Receita Federal / Base dos Dados)"
lang: pt
date: today
format:
  html:
    toc: true
    toc-title: "Sumário"
    toc-location: left
    number-sections: true
    code-fold: true
    code-summary: "Mostrar código"
    theme: flatly
    embed-resources: true
execute:
  echo: true
  warning: false
  message: false
---

<!--
  Pacotes necessários (rode uma vez, se ainda não tiver):
  install.packages(c("readr", "dplyr", "tidyr", "stringr", "ggplot2", "scales", "gt"))
-->

```{r}
#| label: setup

library(readr)
library(dplyr)
library(tidyr)
library(stringr)
library(ggplot2)
library(scales)
library(gt)
```

## Objetivo

Apresentar a **situação cadastral atual** (Ativa, Suspensa, Inapta, Baixada ou Nula perante
a Receita Federal) das empresas que passaram pela incubadora da UFAL, a partir dos dados de
CNPJ extraídos via [Base dos Dados](https://basedosdados.org/), complementados pelo quadro
societário (sócios) de cada empresa.

::: {.callout-note appearance="simple"}
Este relatório foi escrito para rodar sobre os arquivos completos gerados pelo script de
consulta (`df_completo` e `df_socios`). Por enquanto, ele está apontando para as **amostras**
enviadas (`df_completo_sample.csv` e `df_socios_sample.csv`), que têm poucas empresas e servem
apenas para validar a análise — os números abaixo não representam o panorama real da
incubadora. Basta trocar os caminhos no chunk `importacao` para os arquivos completos.
:::

## Importação dos dados

```{r}
#| label: importacao

# Ajuste estes dois caminhos para os arquivos completos quando disponíveis
caminho_completo <- "../data/data_tidy/df_completo.csv"
caminho_socios   <- "../data/data_tidy/df_socios.csv"

# cnpj, numero e demais campos de texto são forçados como caractere para não
# perder zeros à esquerda nem quebrar em valores como "152 D"
col_types_completo <- cols(
  cnpj                = col_character(),
  nome_fantasia       = col_character(),
  razao_social        = col_character(),
  capital_social      = col_double(),
  situacao_cadastral  = col_character(),
  logradouro          = col_character(),
  numero              = col_character(),
  bairro              = col_character(),
  sigla_uf            = col_character(),
  id_municipio        = col_character()
)

col_types_socios <- cols(
  cnpj                = col_character(),
  razao_social        = col_character(),
  nome_fantasia       = col_character(),
  nome_socio          = col_character(),
  tipo_socio          = col_character(),
  qualificacao_socio  = col_character(),
  capital_social      = col_double(),
  sigla_uf            = col_character()
)

df_completo <- read_csv(caminho_completo, col_types = col_types_completo)
df_socios   <- read_csv(caminho_socios,   col_types = col_types_socios)
```

## Preparação e enriquecimento dos dados

Os campos `situacao_cadastral`, `tipo_socio` e `qualificacao_socio` vêm da Receita Federal
como códigos numéricos. Traduzimos para rótulos legíveis usando as tabelas oficiais do
[layout de dados abertos do CNPJ](https://www.gov.br/receitafederal/dados/cnpj-metadados.pdf).

```{r}
#| label: dicionarios

situacao_lookup <- tibble(
  situacao_cadastral = c("1", "2", "3", "4", "8"),
  situacao            = c("Nula", "Ativa", "Suspensa", "Inapta", "Baixada")
)

tipo_socio_lookup <- tibble(
  tipo_socio      = c("1", "2", "3"),
  tipo_socio_desc = c("Pessoa Jurídica", "Pessoa Física", "Estrangeiro")
)

# Lista não exaustiva — cobre os códigos mais comuns em empresas de pequeno porte.
# Códigos não mapeados aparecem como "Código NN" em vez de dar erro.
qualificacao_lookup <- tibble(
  qualificacao_socio = c("05", "10", "16", "17", "22", "49", "50", "65"),
  qualificacao_desc  = c("Administrador", "Diretor", "Presidente", "Procurador",
                          "Sócio", "Sócio-Administrador", "Empresário Individual",
                          "Titular")
)

# Cores usadas de forma consistente em todos os gráficos e tabelas do relatório
cores_situacao <- c(
  "Ativa"          = "#2E7D32",
  "Suspensa"       = "#F9A825",
  "Inapta"         = "#EF6C00",
  "Baixada"        = "#C62828",
  "Nula"           = "#616161",
  "Não informado"  = "#9E9E9E"
)

niveis_situacao <- c("Ativa", "Suspensa", "Inapta", "Baixada", "Nula", "Não informado")

fmt_moeda <- label_currency(prefix = "R$ ", big.mark = ".", decimal.mark = ",", accuracy = 1)
```

```{r}
#| label: preparo

df_completo <- df_completo |>
  left_join(situacao_lookup, by = "situacao_cadastral") |>
  mutate(
    situacao = replace_na(situacao, "Não informado"),
    situacao = factor(situacao, levels = niveis_situacao)
  )

df_socios <- df_socios |>
  left_join(tipo_socio_lookup, by = "tipo_socio") |>
  left_join(qualificacao_lookup, by = "qualificacao_socio") |>
  mutate(
    tipo_socio_desc   = replace_na(tipo_socio_desc, "Não informado"),
    qualificacao_desc = coalesce(qualificacao_desc, paste("Código", qualificacao_socio))
  )

# Resumo do quadro societário por empresa (1 linha por CNPJ)
socios_resumo <- df_socios |>
  group_by(cnpj) |>
  summarise(
    n_socios                = n(),
    n_socios_pf             = sum(tipo_socio_desc == "Pessoa Física"),
    n_socios_pj             = sum(tipo_socio_desc == "Pessoa Jurídica"),
    tem_socio_administrador = any(qualificacao_desc == "Sócio-Administrador"),
    nomes_socios            = paste(nome_socio, collapse = "; "),
    .groups = "drop"
  )

# Base única de análise: 1 linha por empresa, com dados de estabelecimento +
# sócios. LEFT JOIN preserva empresas sem sócio cadastrado na amostra.
df_analise <- df_completo |>
  left_join(socios_resumo, by = "cnpj") |>
  mutate(
    n_socios                = replace_na(n_socios, 0),
    n_socios_pf             = replace_na(n_socios_pf, 0),
    n_socios_pj             = replace_na(n_socios_pj, 0),
    tem_socio_administrador = replace_na(tem_socio_administrador, FALSE)
  )
```

## Visão geral

```{r}
#| label: kpis
#| output: false

n_total       <- nrow(df_analise)
n_ativa       <- sum(df_analise$situacao == "Ativa")
n_baixada     <- sum(df_analise$situacao == "Baixada")
n_susp_inapta <- sum(df_analise$situacao %in% c("Suspensa", "Inapta"))
pct_ativa     <- percent(n_ativa / n_total, accuracy = 0.1)
pct_baixada   <- percent(n_baixada / n_total, accuracy = 0.1)
```

::: {.callout-important appearance="simple"}
Das **`r n_total`** empresas egressas da incubadora analisadas, **`r n_ativa`**
(`r pct_ativa`) seguem com situação cadastral **Ativa**, **`r n_baixada`** (`r pct_baixada`)
já tiveram o CNPJ **Baixado**, e **`r n_susp_inapta`** estão **Suspensas ou Inaptas** — situações
recuperáveis mediante regularização junto à Receita Federal.
:::

```{r}
#| label: fig-situacao
#| fig-cap: "Distribuição das empresas egressas da incubadora por situação cadastral"

df_analise |>
  count(situacao, .drop = FALSE) |>
  mutate(pct = n / sum(n)) |>
  filter(n > 0) |>
  ggplot(aes(x = reorder(situacao, n), y = n, fill = situacao)) +
  geom_col(width = 0.65, show.legend = FALSE) +
  geom_text(aes(label = paste0(n, " (", percent(pct, accuracy = 0.1), ")")),
            hjust = -0.1, size = 3.8) +
  scale_fill_manual(values = cores_situacao) +
  scale_y_continuous(expand = expansion(mult = c(0, 0.25))) +
  coord_flip() +
  labs(x = NULL, y = "Número de empresas") +
  theme_minimal(base_size = 12) +
  theme(panel.grid.major.y = element_blank(), panel.grid.minor = element_blank())
```

## Detalhamento por empresa

```{r}
#| label: tbl-detalhe

df_analise |>
  arrange(situacao, razao_social) |>
  select(razao_social, nome_fantasia, situacao, capital_social, bairro, sigla_uf, n_socios) |>
  gt() |>
  tab_header(title = "Empresas egressas da incubadora — detalhamento") |>
  fmt_currency(columns = capital_social, currency = "BRL", sep_mark = ".", dec_mark = ",") |>
  cols_label(
    razao_social   = "Razão social",
    nome_fantasia  = "Nome fantasia",
    situacao       = "Situação",
    capital_social = "Capital social",
    bairro         = "Bairro",
    sigla_uf       = "UF",
    n_socios       = "Nº de sócios"
  ) |>
  tab_style(
    style = cell_fill(color = "#C8E6C9"),
    locations = cells_body(columns = situacao, rows = situacao == "Ativa")
  ) |>
  tab_style(
    style = cell_fill(color = "#FFE0B2"),
    locations = cells_body(columns = situacao, rows = situacao %in% c("Suspensa", "Inapta"))
  ) |>
  tab_style(
    style = cell_fill(color = "#FFCDD2"),
    locations = cells_body(columns = situacao, rows = situacao == "Baixada")
  ) |>
  tab_style(
    style = cell_text(weight = "bold"),
    locations = cells_column_labels()
  ) |>
  opt_row_striping() |>
  tab_options(table.font.size = px(13))
```

## Capital social por situação

```{r}
#| label: fig-capital
#| fig-cap: "Capital social declarado, por situação cadastral"

ggplot(df_analise, aes(x = situacao, y = capital_social)) +
  geom_boxplot(aes(fill = situacao), alpha = 0.4, outlier.shape = NA, show.legend = FALSE) +
  geom_jitter(aes(color = situacao), width = 0.15, size = 2.4, show.legend = FALSE) +
  scale_y_continuous(labels = fmt_moeda) +
  scale_fill_manual(values = cores_situacao, drop = TRUE) +
  scale_color_manual(values = cores_situacao, drop = TRUE) +
  labs(x = NULL, y = "Capital social declarado") +
  theme_minimal(base_size = 12)
```

## Quadro societário

```{r}
#| label: tbl-socios

df_analise |>
  select(razao_social, situacao, n_socios, n_socios_pf, n_socios_pj, tem_socio_administrador) |>
  arrange(desc(n_socios)) |>
  mutate(tem_socio_administrador = if_else(tem_socio_administrador, "Sim", "Não")) |>
  gt() |>
  tab_header(title = "Sócios por empresa") |>
  cols_label(
    razao_social             = "Empresa",
    situacao                 = "Situação",
    n_socios                 = "Total de sócios",
    n_socios_pf               = "Pessoa física",
    n_socios_pj               = "Pessoa jurídica",
    tem_socio_administrador  = "Possui sócio-administrador?"
  ) |>
  opt_row_striping()
```

## Distribuição geográfica

```{r}
#| label: fig-bairro
#| fig-cap: "Empresas egressas por bairro"

df_analise |>
  count(bairro, sort = TRUE) |>
  ggplot(aes(x = reorder(bairro, n), y = n)) +
  geom_col(fill = "#1565C0", width = 0.6) +
  scale_y_continuous(breaks = breaks_pretty()) +
  coord_flip() +
  labs(x = NULL, y = "Número de empresas") +
  theme_minimal(base_size = 12)
```

`id_municipio` traz o código IBGE do município (ex.: `2704302` = Maceió), não o nome. Para
exibir nomes de município/região automaticamente, ver a sugestão de enriquecimento abaixo.

## Limitações desta análise

- **Amostra pequena**: os arquivos usados aqui têm poucas empresas e baixa sobreposição entre
  `df_completo` e `df_socios`, o que não reflete a base completa.
- **Foto única no tempo**: `situacao_cadastral` reflete a data da consulta (`data` na tabela do
  Base dos Dados), não o histórico. Uma empresa "Suspensa" hoje pode ter sido "Ativa" por anos.
- **Sem vínculo direto com o programa de incubação**: os dados de CNPJ não indicam data de
  entrada/saída da incubadora, turma, área de atuação ou tipo de acompanhamento recebido —
  isso precisa vir de um cadastro interno da incubadora (ver seção seguinte).

## Sugestões de dados adicionais para melhorar a análise

```{r}
#| label: tbl-sugestoes

tibble(
  dado = c(
    "Datas de entrada e saída da incubadora (turma/cohort)",
    "Motivo e data da situação cadastral (`motivo_situacao_cadastral`, `data_situacao_cadastral`)",
    "CNAE fiscal principal e secundário",
    "Opção pelo Simples Nacional / MEI (`br_me_cnpj.simples`)",
    "Vínculos empregatícios (RAIS/CAGED)",
    "Nome do município (via diretório de municípios)",
    "Taxa de sobrevivência empresarial de referência (SEBRAE/IBGE)",
    "Dados internos da incubadora (mentoria, capital captado, prêmios, se é spin-off de pesquisa)"
  ),
  porque = c(
    "Permite calcular tempo de sobrevivência pós-incubação e comparar turmas entre si — hoje só existe um retrato estático.",
    "Explica *por que* uma empresa foi baixada/suspensa (encerramento voluntário é bem diferente de baixa de ofício por inadimplência).",
    "Permite segmentar a análise por setor de atuação (tech, saúde, alimentos etc.), já disponível em `br_me_cnpj.estabelecimentos` mas não incluído na query atual.",
    "Indica o porte/maturidade fiscal da empresa; MEIs e optantes do Simples têm dinâmica de sobrevivência diferente de empresas maiores.",
    "Mede impacto econômico real (empregos gerados) além da situação cadastral — disponível como outro dataset no Base dos Dados.",
    "`id_municipio` é só o código IBGE; um join com o diretório de municípios traz nome, região e porte do município.",
    "Contextualiza se a taxa de sobrevivência das empresas incubadas é melhor ou pior que a média do mercado no mesmo período/UF.",
    "É o dado que mais falta: liga a situação cadastral ao histórico *dentro* da incubadora (mentoria recebida, captação, se ainda está no programa)."
  ),
  fonte = c(
    "Cadastro interno da incubadora da UFAL",
    "Já existe na tabela `br_me_cnpj.estabelecimentos`; basta incluir na query SQL",
    "Já existe em `br_me_cnpj.estabelecimentos`; basta incluir na query SQL",
    "Tabela `basedosdados.br_me_cnpj.simples`, join por `cnpj_basico`",
    "Datasets `br_me_rais` e `br_me_caged` no Base dos Dados",
    "Tabela `basedosdados.br_bd_diretorios_brasil.municipio`, join por `id_municipio`",
    "Estudos públicos do SEBRAE sobre sobrevivência de empresas no Brasil/Alagoas",
    "Cadastro interno da incubadora da UFAL"
  )
) |>
  gt() |>
  tab_header(title = "Dados que agregariam mais valor à análise") |>
  cols_label(dado = "Dado adicional", porque = "Por que ajuda", fonte = "Onde obter") |>
  tab_style(style = cell_text(weight = "bold"), locations = cells_column_labels()) |>
  cols_width(dado ~ px(220), porque ~ px(360), fonte ~ px(220)) |>
  opt_row_striping()
```

::: {.callout-tip collapse="true"}
### Exemplo: como puxar CNAE, motivo e data da situação, e Simples Nacional na query original

Estes campos já estão disponíveis nas tabelas usadas no script de consulta
(`consulta_cnpj_basedosdados.R`) — basta adicionar ao `SELECT`:

```sql
SELECT
  est.cnpj,
  est.nome_fantasia,
  emp.razao_social,
  emp.capital_social,
  est.situacao_cadastral,
  est.motivo_situacao_cadastral,
  est.data_situacao_cadastral,
  est.cnae_fiscal_principal,
  est.bairro,
  est.sigla_uf,
  est.id_municipio,
  spl.opcao_simples,
  spl.opcao_mei
FROM `basedosdados.br_me_cnpj.estabelecimentos` AS est
INNER JOIN `basedosdados.br_me_cnpj.empresas` AS emp
  ON est.cnpj_basico = emp.cnpj_basico AND emp.data = DATE('AAAA-MM-DD')
LEFT JOIN `basedosdados.br_me_cnpj.simples` AS spl
  ON est.cnpj_basico = spl.cnpj_basico
WHERE est.cnpj_basico IN (...)
  AND est.data = DATE('AAAA-MM-DD')
```
:::

```{r}
#| label: municipio-exemplo
#| eval: false
#| echo: true

# Exemplo (não roda automaticamente — requer set_billing_id já configurado):
# traduz id_municipio para nome do município via o diretório do Base dos Dados.
library(basedosdados)

municipios <- read_sql("
  SELECT id_municipio, nome AS nome_municipio, sigla_uf
  FROM `basedosdados.br_bd_diretorios_brasil.municipio`
")

df_analise <- df_analise |>
  left_join(municipios, by = c("id_municipio", "sigla_uf"))
```
