---
title: "Situação das Empresas Egressas da Incubadora — UFAL"
subtitle: "Análise a partir de dados de CNPJ (Receita Federal / Base dos Dados)"
lang: pt
date: today
format:
  html:
    toc: true
    toc-title: "Sumário"
    toc-location: left
    number-sections: true
    code-fold: true
    code-summary: "Mostrar código"
    theme: flatly
    embed-resources: true
execute:
  echo: true
  warning: false
  message: false
---

<!--
  Pacotes necessários (rode uma vez, se ainda não tiver):
  install.packages(c("readr", "dplyr", "tidyr", "stringr", "ggplot2", "scales", "gt"))
-->

```{r}
#| label: setup

library(readr)
library(dplyr)
library(tidyr)
library(stringr)
library(ggplot2)
library(scales)
library(gt)
```

## Objetivo

Apresentar a **situação cadastral atual** (Ativa, Suspensa, Inapta, Baixada ou Nula perante
a Receita Federal) das empresas que passaram pela incubadora da UFAL, a partir dos dados de
CNPJ extraídos via [Base dos Dados](https://basedosdados.org/), complementados pelo quadro
societário, pelo **motivo e data da situação cadastral**, pelo **CNAE fiscal** (setor de
atuação) e pela **opção por Simples Nacional/MEI** de cada empresa.

::: {.callout-note appearance="simple"}
Este relatório foi escrito para rodar sobre o arquivo completo gerado pelo script de consulta
(`df_empresas`). Por enquanto, ele está apontando para a **amostra** enviada
(`df_empresas_sample.csv`), que tem poucas empresas e serve apenas para validar a análise — os
números abaixo não representam o panorama real da incubadora. Basta trocar o caminho no chunk
`importacao` para o arquivo completo.
:::

## Importação dos dados

```{r}
#| label: importacao

# Ajuste este caminho para o arquivo completo quando disponível
caminho_empresas <- "../data/data_tidy/df_empresas.csv"
# caminho_empresas <- "df_empresas_sample.csv"  # amostra, para validar a análise

# Todos os campos de código/identificação são forçados como caractere para não
# perder zeros à esquerda nem quebrar em joins com os dicionários abaixo.
# cnae_fiscal_secundaria vem como string separada por vírgula (pode ter mais de
# um código por empresa) — mantido como texto e tratado na seção de CNAE.
col_types_empresas <- cols(
  cnpj                      = col_character(),
  razao_social              = col_character(),
  nome_fantasia             = col_character(),
  nome_socio                = col_character(),
  tipo_socio                = col_character(),
  qualificacao_socio        = col_character(),
  capital_social            = col_double(),
  sigla_uf                  = col_character(),
  id_municipio              = col_character(),
  nome_municipio            = col_character(),
  situacao_cadastral        = col_character(),
  data_situacao_cadastral   = col_date(format = ""),
  motivo_situacao_cadastral = col_character(),
  cnae_fiscal_principal     = col_character(),
  cnae_fiscal_secundaria    = col_character(),
  opcao_simples             = col_character(),
  data_opcao_simples        = col_date(format = ""),
  data_exclusao_simples     = col_date(format = ""),
  opcao_mei                 = col_character(),
  data_opcao_mei            = col_date(format = ""),
  data_exclusao_mei         = col_date(format = "")
)

df_empresas <- read_csv(caminho_empresas, col_types = col_types_empresas)
```

## Preparação e enriquecimento dos dados

Os campos `situacao_cadastral`, `motivo_situacao_cadastral`, `tipo_socio` e
`qualificacao_socio` vêm da Receita Federal como códigos numéricos. Traduzimos os mais comuns
para rótulos legíveis usando o
[layout de dados abertos do CNPJ](https://www.gov.br/receitafederal/dados/cnpj-metadados.pdf).

```{r}
#| label: dicionarios

situacao_lookup <- tibble(
  situacao_cadastral = c("1", "2", "3", "4", "8"),
  situacao            = c("Nula", "Ativa", "Suspensa", "Inapta", "Baixada")
)

tipo_socio_lookup <- tibble(
  tipo_socio      = c("1", "2", "3"),
  tipo_socio_desc = c("Pessoa Jurídica", "Pessoa Física", "Estrangeiro")
)

# Lista não exaustiva — cobre os códigos mais comuns em empresas de pequeno porte.
# Códigos não mapeados aparecem como "Código NN" em vez de dar erro.
qualificacao_lookup <- tibble(
  qualificacao_socio = c("05", "10", "16", "17", "22", "49", "50", "65"),
  qualificacao_desc  = c("Administrador", "Diretor", "Presidente", "Procurador",
                          "Sócio", "Sócio-Administrador", "Empresário Individual",
                          "Titular")
)

# ATENÇÃO: a tabela oficial de "Motivo Situação Cadastral" tem mais de 60
# códigos, e fontes secundárias divergem entre si sobre o significado de boa
# parte deles. Por segurança, só mapeamos aqui os dois códigos confirmados em
# comprovantes oficiais de CNPJ (código 0, empresas ativas sem motivo
# registrado, e código 1, a extinção voluntária — o motivo mais comum de
# baixa). Qualquer outro código aparece como "Código NN": para uma tradução
# completa e confiável, baixe a tabela oficial (ver seção "Notas técnicas"
# ao final, que já traz o código pronto para isso).
motivo_lookup <- tibble(
  motivo_situacao_cadastral = c("0", "1"),
  motivo_desc = c(
    "Sem motivo (situação regular)",
    "Extinção por encerramento de liquidação voluntária"
  )
)

# Opção pelo Simples Nacional / MEI: 1 = optante atualmente, 0 = não optante
# atualmente (pode já ter sido optante — ver datas de opção/exclusão), NA =
# não informado.
simples_mei_lookup <- tibble(
  opcao = c("1", "0"),
  opcao_desc = c("Sim", "Não")
)

# Cores usadas de forma consistente em todos os gráficos e tabelas do relatório
cores_situacao <- c(
  "Ativa"          = "#2E7D32",
  "Suspensa"       = "#F9A825",
  "Inapta"         = "#EF6C00",
  "Baixada"        = "#C62828",
  "Nula"           = "#616161",
  "Não informado"  = "#9E9E9E"
)

niveis_situacao <- c("Ativa", "Suspensa", "Inapta", "Baixada", "Nula", "Não informado")

fmt_moeda <- label_currency(prefix = "R$ ", big.mark = ".", decimal.mark = ",", accuracy = 1)
```

```{r}
#| label: preparo

df_empresas <- df_empresas |>
  left_join(situacao_lookup, by = "situacao_cadastral") |>
  left_join(motivo_lookup, by = "motivo_situacao_cadastral") |>
  left_join(tipo_socio_lookup, by = "tipo_socio") |>
  left_join(qualificacao_lookup, by = "qualificacao_socio") |>
  left_join(simples_mei_lookup, by = c("opcao_simples" = "opcao")) |>
  rename(simples_desc = opcao_desc) |>
  left_join(simples_mei_lookup, by = c("opcao_mei" = "opcao")) |>
  rename(mei_desc = opcao_desc) |>
  mutate(
    situacao      = replace_na(situacao, "Não informado"),
    situacao      = factor(situacao, levels = niveis_situacao),
    motivo_desc   = coalesce(motivo_desc, paste("Código", motivo_situacao_cadastral)),
    motivo_desc   = if_else(is.na(motivo_situacao_cadastral), "Não informado", motivo_desc),
    tipo_socio_desc   = replace_na(tipo_socio_desc, "Não informado"),
    qualificacao_desc = coalesce(qualificacao_desc, paste("Código", qualificacao_socio)),
    simples_desc  = replace_na(simples_desc, "Não informado"),
    mei_desc      = replace_na(mei_desc, "Não informado"),
    # Porte/maturidade fiscal: MEI e Simples têm dinâmica de sobrevivência
    # diferente de empresas do regime normal.
    porte_fiscal = case_when(
      opcao_mei == "1"                    ~ "MEI",
      opcao_simples == "1"                ~ "Simples Nacional",
      opcao_simples == "0" | opcao_mei == "0" ~ "Regime normal / não optante",
      TRUE                                 ~ "Não informado"
    ),
    # Diversificação de atuação: quantos CNAEs secundários a empresa declara
    n_cnaes_secundarios = if_else(
      is.na(cnae_fiscal_secundaria) | cnae_fiscal_secundaria == "",
      0L,
      str_count(cnae_fiscal_secundaria, ",") + 1L
    )
  )

# Resumo do quadro societário por empresa (1 linha por CNPJ)
socios_resumo <- df_empresas |>
  filter(!is.na(nome_socio)) |>
  group_by(cnpj) |>
  summarise(
    n_socios                = n(),
    n_socios_pf             = sum(tipo_socio_desc == "Pessoa Física"),
    n_socios_pj             = sum(tipo_socio_desc == "Pessoa Jurídica"),
    tem_socio_administrador = any(qualificacao_desc == "Sócio-Administrador"),
    nomes_socios            = paste(unique(nome_socio), collapse = "; "),
    .groups = "drop"
  )

# Base única de análise: 1 linha por empresa (estabelecimento + cadastro
# fiscal), com o quadro societário resumido à parte. distinct() garante 1
# linha por CNPJ mesmo que o arquivo completo tenha 1 linha por sócio.
empresas_unicas <- df_empresas |>
  distinct(cnpj, .keep_all = TRUE) |>
  select(-nome_socio, -tipo_socio, -qualificacao_socio, -tipo_socio_desc, -qualificacao_desc)

df_analise <- empresas_unicas |>
  left_join(socios_resumo, by = "cnpj") |>
  mutate(
    n_socios                = replace_na(n_socios, 0),
    n_socios_pf             = replace_na(n_socios_pf, 0),
    n_socios_pj             = replace_na(n_socios_pj, 0),
    tem_socio_administrador = replace_na(tem_socio_administrador, FALSE)
  )
```

## Visão geral

```{r}
#| label: kpis
#| output: false

n_total       <- nrow(df_analise)
n_ativa       <- sum(df_analise$situacao == "Ativa")
n_baixada     <- sum(df_analise$situacao == "Baixada")
n_susp_inapta <- sum(df_analise$situacao %in% c("Suspensa", "Inapta"))
n_baixa_voluntaria <- sum(df_analise$situacao == "Baixada" &
                             df_analise$motivo_situacao_cadastral == "1", na.rm = TRUE)
pct_ativa     <- percent(n_ativa / n_total, accuracy = 0.1)
pct_baixada   <- percent(n_baixada / n_total, accuracy = 0.1)
```

::: {.callout-important appearance="simple"}
Das **`r n_total`** empresas egressas da incubadora analisadas, **`r n_ativa`**
(`r pct_ativa`) seguem com situação cadastral **Ativa**, **`r n_baixada`** (`r pct_baixada`)
já tiveram o CNPJ **Baixado** — das quais **`r n_baixa_voluntaria`** por encerramento
*voluntário* (as demais têm outros motivos, incluindo baixa de ofício; ver a seção "Motivo
da situação cadastral" a seguir) — e **`r n_susp_inapta`** estão **Suspensas ou Inaptas**,
situações recuperáveis mediante regularização junto à Receita Federal.
:::

```{r}
#| label: fig-situacao
#| fig-cap: "Distribuição das empresas egressas da incubadora por situação cadastral"

df_analise |>
  count(situacao, .drop = FALSE) |>
  mutate(pct = n / sum(n)) |>
  filter(n > 0) |>
  ggplot(aes(x = reorder(situacao, n), y = n, fill = situacao)) +
  geom_col(width = 0.65, show.legend = FALSE) +
  geom_text(aes(label = paste0(n, " (", percent(pct, accuracy = 0.1), ")")),
            hjust = -0.1, size = 3.8) +
  scale_fill_manual(values = cores_situacao) +
  scale_y_continuous(expand = expansion(mult = c(0, 0.25))) +
  coord_flip() +
  labs(x = NULL, y = "Número de empresas") +
  theme_minimal(base_size = 12) +
  theme(panel.grid.major.y = element_blank(), panel.grid.minor = element_blank())
```

## Motivo da situação cadastral

Entender *por que* uma empresa saiu do status Ativa é bem diferente de apenas saber que ela
saiu: um encerramento voluntário reflete uma decisão dos sócios, enquanto uma baixa ou
inaptidão de ofício costuma indicar problemas de regularidade fiscal (omissão de declarações,
não localização etc.). Como nem todos os códigos de motivo têm tradução confiável disponível
publicamente (ver nota técnica ao final), tratamos aqui apenas as empresas **não ativas**.

```{r}
#| label: tbl-motivo

df_analise |>
  filter(situacao != "Ativa") |>
  count(situacao, motivo_desc, sort = TRUE) |>
  gt() |>
  tab_header(title = "Motivo declarado, por situação cadastral (empresas não ativas)") |>
  cols_label(situacao = "Situação", motivo_desc = "Motivo", n = "Nº de empresas") |>
  tab_style(style = cell_text(weight = "bold"), locations = cells_column_labels()) |>
  opt_row_striping()
```

## Setor de atuação (CNAE)

O CNAE fiscal principal permite segmentar as empresas por setor (tecnologia, saúde,
alimentos etc.). Mostramos aqui os códigos mais frequentes; para exibir a descrição de cada
CNAE em vez do código, veja a nota técnica ao final.

```{r}
#| label: fig-cnae
#| fig-cap: "CNAE fiscal principal mais frequente entre as empresas egressas"

df_analise |>
  count(cnae_fiscal_principal, sort = TRUE) |>
  filter(!is.na(cnae_fiscal_principal)) |>
  slice_max(n, n = 10) |>
  ggplot(aes(x = reorder(cnae_fiscal_principal, n), y = n)) +
  geom_col(fill = "#1565C0", width = 0.6) +
  scale_y_continuous(breaks = breaks_pretty()) +
  coord_flip() +
  labs(x = "CNAE fiscal principal (código)", y = "Número de empresas") +
  theme_minimal(base_size = 12)
```

A coluna `n_cnaes_secundarios`, calculada no preparo dos dados, indica quantas atividades
econômicas secundárias cada empresa declara — uma proxy simples de diversificação de atuação;
ela aparece na tabela de detalhamento por empresa, a seguir.

## Porte fiscal: Simples Nacional e MEI

A opção por MEI ou Simples Nacional indica o porte/maturidade fiscal da empresa; MEIs e
optantes do Simples tendem a ter dinâmica de sobrevivência diferente de empresas do regime
normal.

```{r}
#| label: tbl-porte-fiscal
#| tbl-cap: "Situação cadastral por porte fiscal"

df_analise |>
  count(porte_fiscal, situacao, .drop = FALSE) |>
  filter(n > 0) |>
  pivot_wider(names_from = situacao, values_from = n, values_fill = 0) |>
  gt() |>
  tab_header(title = "Porte fiscal x situação cadastral") |>
  cols_label(porte_fiscal = "Porte fiscal") |>
  tab_style(style = cell_text(weight = "bold"), locations = cells_column_labels()) |>
  opt_row_striping()
```

## Detalhamento por empresa

```{r}
#| label: tbl-detalhe

df_analise |>
  arrange(situacao, razao_social) |>
  select(razao_social, nome_fantasia, situacao, motivo_desc, data_situacao_cadastral,
         cnae_fiscal_principal, n_cnaes_secundarios, porte_fiscal, capital_social,
         nome_municipio, sigla_uf, n_socios) |>
  gt() |>
  tab_header(title = "Empresas egressas da incubadora — detalhamento") |>
  fmt_currency(columns = capital_social, currency = "BRL", sep_mark = ".", dec_mark = ",") |>
  cols_label(
    razao_social            = "Razão social",
    nome_fantasia           = "Nome fantasia",
    situacao                = "Situação",
    motivo_desc              = "Motivo",
    data_situacao_cadastral = "Data da situação",
    cnae_fiscal_principal   = "CNAE principal",
    n_cnaes_secundarios      = "Nº CNAEs secund.",
    porte_fiscal             = "Porte fiscal",
    capital_social           = "Capital social",
    nome_municipio           = "Município",
    sigla_uf                 = "UF",
    n_socios                 = "Nº de sócios"
  ) |>
  tab_style(
    style = cell_fill(color = "#C8E6C9"),
    locations = cells_body(columns = situacao, rows = situacao == "Ativa")
  ) |>
  tab_style(
    style = cell_fill(color = "#FFE0B2"),
    locations = cells_body(columns = situacao, rows = situacao %in% c("Suspensa", "Inapta"))
  ) |>
  tab_style(
    style = cell_fill(color = "#FFCDD2"),
    locations = cells_body(columns = situacao, rows = situacao == "Baixada")
  ) |>
  tab_style(
    style = cell_text(weight = "bold"),
    locations = cells_column_labels()
  ) |>
  opt_row_striping() |>
  tab_options(table.font.size = px(12))
```

## Capital social por situação

```{r}
#| label: fig-capital
#| fig-cap: "Capital social declarado, por situação cadastral"

ggplot(df_analise, aes(x = situacao, y = capital_social)) +
  geom_boxplot(aes(fill = situacao), alpha = 0.4, outlier.shape = NA, show.legend = FALSE) +
  geom_jitter(aes(color = situacao), width = 0.15, size = 2.4, show.legend = FALSE) +
  scale_y_continuous(labels = fmt_moeda) +
  scale_fill_manual(values = cores_situacao, drop = TRUE) +
  scale_color_manual(values = cores_situacao, drop = TRUE) +
  labs(x = NULL, y = "Capital social declarado") +
  theme_minimal(base_size = 12)
```

## Quadro societário

```{r}
#| label: tbl-socios

df_analise |>
  select(razao_social, situacao, n_socios, n_socios_pf, n_socios_pj, tem_socio_administrador) |>
  arrange(desc(n_socios)) |>
  mutate(tem_socio_administrador = if_else(tem_socio_administrador, "Sim", "Não")) |>
  gt() |>
  tab_header(title = "Sócios por empresa") |>
  cols_label(
    razao_social             = "Empresa",
    situacao                 = "Situação",
    n_socios                 = "Total de sócios",
    n_socios_pf               = "Pessoa física",
    n_socios_pj               = "Pessoa jurídica",
    tem_socio_administrador  = "Possui sócio-administrador?"
  ) |>
  opt_row_striping()
```

## Distribuição geográfica

```{r}
#| label: fig-municipio
#| fig-cap: "Empresas egressas por município"

df_analise |>
  count(nome_municipio, sort = TRUE) |>
  filter(!is.na(nome_municipio)) |>
  ggplot(aes(x = reorder(nome_municipio, n), y = n)) +
  geom_col(fill = "#1565C0", width = 0.6) +
  scale_y_continuous(breaks = breaks_pretty()) +
  coord_flip() +
  labs(x = NULL, y = "Número de empresas") +
  theme_minimal(base_size = 12)
```

## Limitações desta análise

- **Amostra pequena**: o arquivo usado aqui tem poucas empresas, o que não reflete a base
  completa da incubadora.
- **Foto única no tempo**: `situacao_cadastral` reflete a data da consulta (`data` na tabela do
  Base dos Dados), não o histórico. Uma empresa "Suspensa" hoje pode ter sido "Ativa" por anos.
- **Tradução parcial do motivo da situação cadastral**: só mapeamos os dois códigos mais
  comuns e mais bem documentados (0 e 1); os demais aparecem como "Código NN" até que a
  tabela oficial completa seja incorporada (ver nota técnica).
- **Sem vínculo direto com o programa de incubação**: os dados de CNPJ não indicam data de
  entrada/saída da incubadora, turma, área de atuação ou tipo de acompanhamento recebido —
  isso precisa vir de um cadastro interno da incubadora.
- **RAIS/CAGED não são join-áveis por CNPJ**: os microdados públicos de vínculos
  empregatícios (RAIS/CAGED) são anonimizados pelo MTE e não têm coluna de CNPJ; qualquer
  cruzamento com emprego só é possível como *proxy* por CNAE/município (ver script de
  consulta).

## Sugestões de dados adicionais para melhorar a análise

```{r}
#| label: tbl-sugestoes

tibble(
  dado = c(
    "Datas de entrada e saída da incubadora (turma/cohort)",
    "Vínculos empregatícios (RAIS/CAGED)",
    "Taxa de sobrevivência empresarial de referência (SEBRAE/IBGE)",
    "Dados internos da incubadora (mentoria, capital captado, prêmios, se é spin-off de pesquisa)"
  ),
  porque = c(
    "Permite calcular tempo de sobrevivência pós-incubação e comparar turmas entre si — hoje só existe um retrato estático.",
    "Mede impacto econômico real (empregos gerados) além da situação cadastral — mas só é viável como proxy setorial/regional, já que os microdados públicos não trazem CNPJ.",
    "Contextualiza se a taxa de sobrevivência das empresas incubadas é melhor ou pior que a média do mercado no mesmo período/UF.",
    "É o dado que mais falta: liga a situação cadastral ao histórico *dentro* da incubadora (mentoria recebida, captação, se ainda está no programa)."
  ),
  fonte = c(
    "Cadastro interno da incubadora da UFAL",
    "Datasets `br_me_rais` e `br_me_caged` no Base dos Dados (nível CNAE/município, não CNPJ)",
    "Estudos públicos do SEBRAE sobre sobrevivência de empresas no Brasil/Alagoas",
    "Cadastro interno da incubadora da UFAL"
  )
) |>
  gt() |>
  tab_header(title = "Dados que agregariam mais valor à análise") |>
  cols_label(dado = "Dado adicional", porque = "Por que ajuda", fonte = "Onde obter") |>
  tab_style(style = cell_text(weight = "bold"), locations = cells_column_labels()) |>
  cols_width(dado ~ px(220), porque ~ px(360), fonte ~ px(220)) |>
  opt_row_striping()
```

::: {.callout-tip collapse="true"}
### Notas técnicas: traduções completas de motivo e CNAE

Os lookups usados neste relatório para `motivo_situacao_cadastral` (e, se desejar, para
`cnae_fiscal_principal`) são propositalmente parciais, porque fontes secundárias divergem
sobre boa parte dos códigos menos comuns. A Receita Federal distribui as tabelas de domínio
completas e oficiais junto com os Dados Abertos do CNPJ — os arquivos `Motivos.zip` e
`Cnaes.zip`. O código abaixo baixa e junta essas tabelas automaticamente (ajuste o mês/ano da
pasta para a competência mais recente disponível em
<https://arquivos.receitafederal.gov.br/dados/cnpj/dados_abertos_cnpj/>).

```{r}
#| label: enriquecimento-oficial
#| eval: false

competencia <- "2025-05"  # ajuste para a pasta mais recente disponível
base_url <- paste0("https://arquivos.receitafederal.gov.br/dados/cnpj/dados_abertos_cnpj/",
                    competencia, "/")

baixar_tabela_dominio <- function(nome_arquivo, col_names) {
  destino_zip <- tempfile(fileext = ".zip")
  download.file(paste0(base_url, nome_arquivo), destino_zip, mode = "wb")
  arquivo <- unzip(destino_zip, exdir = tempdir())
  read_delim(
    arquivo, delim = ";", locale = locale(encoding = "Latin1"),
    col_names = col_names,
    col_types = cols(.default = col_character())
  )
}

motivos_oficial <- baixar_tabela_dominio("Motivos.zip", c("motivo_situacao_cadastral", "motivo_desc_oficial"))
cnaes_oficial   <- baixar_tabela_dominio("Cnaes.zip",   c("cnae_fiscal_principal", "cnae_desc_oficial"))

df_empresas <- df_empresas |>
  left_join(motivos_oficial, by = "motivo_situacao_cadastral") |>
  left_join(cnaes_oficial,   by = "cnae_fiscal_principal")
```

Depois de rodar, substitua `motivo_desc`/`cnae_fiscal_principal` pelas colunas
`motivo_desc_oficial`/`cnae_desc_oficial` nos chunks `tbl-motivo` e `fig-cnae` para usar a
tradução completa e oficial em vez dos lookups parciais definidos no chunk `dicionarios`.
:::
